【裁判字號】    98,易,3128
【裁判日期】    990129
【裁判案由】    重利
【裁判全文】
臺灣臺中地方法院刑事判決              98年度易字第3128號
公  訴  人  臺灣臺中地方法院檢察署檢察官
被      告  丁○○
選任辯護人  郭隆偉 律師
上列被告因重利案件，經檢察官提起公訴（98年度偵字第2940、
6519、11836、18617號），本院判決如下：
    主    文
丁○○犯如附表一所示之重利罪，共伍罪，各處如附表一所示之
刑，應執行有期徒刑柒月，如易科罰金，以新臺幣壹仟元折算壹
日。緩刑貳年，並應向指定之政府機關、政府機構、行政法人、
社區或其他符合公益目的之機構或團體，提供壹佰小時之義務勞
務。緩刑期間付保護管束。扣案之借款人名冊壹份，沒收。
    犯罪事實
一、丁○○借不知情之庚○○名義，登記為臺中巿南區○○路○
    段26號「大華當舖」之名義負責人，而由丁○○實際經營「
    大華當舖」，其竟分別基於意圖為自己不法所有而以借貸金
    錢謀取與原本顯不相當重利之犯意，自民國97年7月10日起
    ，藉經營「大華當舖」之名，供急迫需錢之不特定人前往借
    款，適有如附表所示之己○○等人，因急迫需錢孔急，分別
    於如附表二所示之時間至前開「大華當舖」，向丁○○借貸
    如附表二所示之現金，並約定以如附表二所示之方式計算利
    息，且於放款同時先預扣利息，借款者復須簽發如附表二所
    示之支票或本票，及提供身分證或行車執照等證件以為擔保
    ，丁○○即以此方式取得與原本顯不相當之重利（其中附表
    二編號1、2所示貸予己○○、附表二編號3、4所示貸予乙○○、附表二編號5、6所示貸予戊○○、附表二編號7至12所
    示貸予丙○○等人部分均係前期本金尚未清償即接續再貸與
    款項）（詳細之借款人、借款時間、地點、借款金額、計息
    方式、借款方式詳如附表二所示）。嗣於98年1月14日18時
    35  分許，為警持本院所核發之搜索票，前往丁○○位在前
    開地點之「大華當舖」搜索，而當場查獲，並扣得借款人名
    冊1 份，而查悉上情。
二、案經臺中市警察局第一分局、第五分局分別報請臺灣臺中地
    方法院檢察署檢察官偵查起訴。
    理    由
一、證據能力之說明：
    按被告以外之人於審判外之陳述，雖不符刑事訴訟法第159
    條之1至第159條之4之規定，而經當事人於審判程序同意作
    為證據，法院審酌該言詞陳述或書面陳述作成時之情況，認
    為適當者，亦得為證據。當事人、代理人或辯護人於法院調
    查證據時，知有第159條第1項不得為證據之情形，而未於言
    詞辯論終結前聲明異議者，視為有前項之同意。刑事訴訟法
    第159條之5定有明文。查被告及選任辯護人迄至本案言詞辯
    論終結前，對於本案偵查卷內之人證、書證之證據能力，均
    未表示任何反對之意見或聲明異議，有本院98年10月22日審
    判筆錄在卷可考，另經本院審酌卷內各該人員陳述時之情狀
    ，均查無被違法取供或非出於自由意志之情形，相關書證亦
    查無違法取證或造假虛捏之情事，以之作為本案之證據，皆
    屬適當，依前揭規定，本案所有卷內之人證、書證均得為本
    案之證據，合先敘明。
二、訊據被告丁○○對前開犯罪事實均坦承不諱，且據證人己○○、戊○○、乙○○、丙○○、甲○○等人於本院審理時證
    述明確，並有借款人名冊1份扣案可資佐證。又證人己○○
    、甲○○於本院審理時雖均證稱：向被告借款時，被告所收
    之利息是每萬元每月400元、另倉棧費每萬元500元等語，惟
    按當舖業所收取利息之年率，最高不得超過百分之48，又當
    舖業除計收利息及倉棧費外，不得收取其他費用。前項倉棧
    費之最高額，不得超過收當金額百分之5。當舖業法第11條
    第2項、第20條分別定有明文。依文義觀之，倉棧費之最高
    額，係以收當金額百分之5作為最上限，而非規定每月均得
    收取收當金額百分之5作為倉棧費，條文明白規定係指當次
    收當所能收取之倉棧費最高額即收當金額百分之5，不論當
    舖業者係一次收取或分月收取，總之，當次收當所收取之倉
    棧費總額不能高於收當金額百分之5。另依當舖業法之立法
    資料，又可知立法者在商議當舖業法時，咸認當時當舖業界
    依當時之行政命令所收取每月9分（即百分之9，年利率為百
    分之10 8）之利息，確屬過高，需向下修正，至於修正幅度
    ，則眾說紛云，或曰年率百分之30，或曰年率百分之24，甚
    至有立法委員主張應依民法法定利率即年率百分之20為準（
    參立法院公報第90卷第18期3152號上冊，第247至290頁），
    最後通過之當舖業法第11條第2項係規定得收取之利息最高
    不得超過年率百分之48。可知當舖業法第20條所規定之倉棧
    費絕非允許當舖業者於每月最高得收取之利息4分利（即年
    率百分之48）外，仍可再收取每月5分利（即年率百分之60
    ）之倉棧費，否則即與立法者在當舖業法第11條第2項限制
    最高得收取之利息不得超過年率百分之48之原意相互違背。
    且行政院就當舖業法第20條之修訂，更說明係在規範當舖業
    者僅能計收利息，不得收取其他費用，避免當舖業巧立名目
    溢收款項，以保障持當人權益（參立法院公報第90卷第26期
    院會紀錄，第182頁），規範原意即在防範當舖業者溢收款
    項，自不可能允許當舖業者假收取每月百分之4之倉棧費之
    名，而行溢收超出年率百分之48利息之實。況且，當舖所經
    營者係質當業務，所謂質當係指持當人以動產為擔保，並交
    付於當舖業，向其借款，支付利息之行為，當舖業法第3條
    第4款定有明文。則持當人所負之主給付義務係支付利息，
    至於倉棧費之支付僅係次給付義務，依立法規範及社會通常
    經驗，自無次給付義務之數額高於或相當於主給付義務之理
    。是立法者訂定當舖業法第20條之限制，旨在保護屬於經濟
    弱勢之持當人，不受當舖業者巧立名目之剝削，故除年息百
    分之48 外，僅需再支付最多為收當金額百分之5之費用，絕
    無容認當舖業者可另按月向持當人收取不逾收當金額百分之
    5之費用。因此，所謂不得逾收當金額百分之5之倉棧費，係
    指全部質當含順延質當期間，就同一質當物，無論係一次或
    按月，最高僅得收取合計不逾收當金額百分之5之倉棧費，
    並非每月除月息百分之4（年利率百分之48）外，可另按月
    加收不逾百分之5（一年合計可高達百分之60）之倉棧費，
    益徵無疑。再者，依當舖業法在立法院委員會審查之經過，
    張明雄等委員曾就該法第20條規定提出修正條文如下：「第
    20條當舖業計收利息、保險費及倉棧費外，不得收取其他費
    用。前項保險費及倉棧費之最高額，合計不得超過收當金額
    百分之5。」，但經當時財政部陳在淮稽核說明：「這裡要
    求的投保是責任保險，而責任保險所保障的是業者的風險，
    所以保險費應該由業者支付，各種保險均相同，不能轉嫁給
    消費者來負擔。」等語，該次委員會乃將第20條規定修正為
    ：「當舖業計收利息及倉棧費外，不得收取其他費用。前項
    倉棧費之最高額，合計不得超過收當金額百分之5。」，並
    獲委員會無異議修正通過（參立法院公報第90卷第18期委員
    會紀錄，第284頁）。且查，證人己○○、甲○○於本院審
    理時均證稱並無將車交由被告保管，揭諸上開說明，證人己○○、選擇不留車之借款型態，則被告承租停車位所支付之
    成本，即與證人己○○、甲○○無涉，自不能要求證人己○○、甲○○亦應分擔此部分之成本費用，此由當舖業法第20
    條第1項法條文義及行政院提案之說明均明指在避免當舖業
    巧立名目溢收款項，即可證之。被告將此等承租停車場之成
    本強令不留車之借款人分擔，實際上已牴觸當舖業法第20條
    第1項不得巧立名目溢收款項之規定。又被告既係經營當舖
    業，應知曉當舖業法第20條之規定，亦知倉棧費係依借款總
    額的百分之5計算，且臺中市當舖商業同業公會每年會員名
    冊內都有編印前「當舖管理規則」（第18條）、後90年6月6
    日頒布「當舖業法」（第20條），隨時籲請會員應依法收當
    等情，，卻仍於如附表所示時間貸予證人己○○、甲○○時
    ，明知渠等均未留車，仍按每萬元每月百分之9計收利息，
    核計年息高達百分之108，姑不論未留車是否符合當舖業法
    對於「質當」之要求，縱認有當舖業法之適用，亦已超出當
    舖業法第11條第2項所容許之年率百分之48甚鉅，自係收取
    與原本顯不相當之利息，核屬重利無疑。另證人己○○於本
    院審理時結證稱：被告向其收取之每萬元每月400元利息及
    倉棧費500元等語；證人戊○○於本院審理時證稱其與其太
    太乙○○一同前往向被告借錢時，7月份之利息計算方式是
    每萬元每月1050元、8月至10月的利息計算方式為每萬元每
    月1500元等語；證人丙○○於本院審理時證稱：98年1月13
    日、19日、23日其向被告借款時之利息計算方式為每萬元每
    月900元、之後的借款都是每萬元每月1500元等語明確，且
    上開證人戊○○係持自行留存之借貸明細應訊，另證人己○○、丙○○則經詰問後確認借貸之利息計算方式，是被告所
    為收取之重利計算方式，自應以上開證人己○○、戊○○等
    人於本院審理時所述利息計算方式為據，併此敘明。綜上所
    陳，被告自白核與事實相符，事證明確，被告上開犯行，洵
    堪認定。
三、核被告所為，均係犯刑法第344條之乘他人急迫貸以金錢，
    而取得與原本顯不相當之重利罪。按接續犯係行為人就同一
    犯罪構成事實，以單一行為之數個舉動接續進行，以實現一
    個犯罪構成要件，侵害同一法益，而成立一個罪名（最高法
    院71年臺上字第2387號判例意旨參照）。查重利罪係屬侵害
    個人法益之犯罪，本件被告對被害人己○○、乙○○、戊○○、丙○○、甲○○等5人分別犯重利罪，其侵害各有不同
    之個人法益，並非僅侵害單一法益；且據被告於偵查中自承
    被害人借錢時會開立本票予被告，票面之發票時間即借錢時
    間等語（見98年度偵字第11826號卷第14頁、98年度偵字第
    982 6號卷第64頁），而參以如附表二所示被告分別對被害
    人等貸與金錢、收受（含預扣）利息之時間、地點均有不同
    ，明顯可分，乃係各自獨立之犯罪，其犯意各別，應予分論
    併罰，無從認被告對各被害人所犯重利罪係屬時空密切不可
    分而侵害同一法益之接續犯。惟其中被告對同一被害人多次
    借貸之收取重利，即附表二編號1、2貸與己○○，附表二編
    號3、4貸與乙○○、附表二編號5、6貸與戊○○，附表二編
    號7至12貸與丙○○部分，據證人戊○○於本院審理時證述
    ：其與其太太乙○○一起去向被告借錢，誰簽本票就是誰當
    借款人，其等向被告各次借款是借新還舊等語；證人丙○○
    於本院審理時證稱：其向被告借款每次清償期到期時，不夠
    前還款，就打電話跟被告說錢不夠，可否再借錢給其等語，
    可知被害人己○○、戊○○及乙○○、丙○○等人均係尚未
    償還第1次借款本金就再次借款，是該等借款不無借新還舊
    之情形，則被告就此附表二編號1、2貸與己○○，附表二編
    號3、4貸與乙○○、附表二編號5、6貸與戊○○，附表二編
    號7至12貸與丙○○之對同一被害人為同一目的之貸與金錢
    及收取重利部分，其各行為之獨立性極為薄弱，依一般社會
    健全觀念，在時間差距上，尚難以強行分開，在刑法評價上
    ，應視為數個舉動之接續施行，各為包括一罪之接續犯，較
    為合理（臺灣高等法院臺中分院98年度上易字第645號刑事
    判決要旨參照）。公訴意旨未區分被告貸與金錢收取重利之
    對象及情節是否同一，一概認以被告所犯上開犯行，均應予
    分論併罰，容有誤會，併予敘明。又附表二編號5、6所示借
    款人為戊○○，業據證人戊○○於本院審理時證述明確，起
    訴書記載借款人為乙○○，尚有未洽，亦併敘明。另被告向
    被害人己○○、乙○○、戊○○、丙○○等人所收取之重利
    計算方式，應如附表二所示，核如前述，起訴書所載被害人
    己○○、乙○○、戊○○及丙○○部分之利息計算方式尚有
    未洽，均併予敘明。爰審酌被告趁被害人己○○、乙○○、
    戊○○、丙○○、甲○○等5人急需用錢之際，貸款予上開
    被害人並向其等收取重利，對被害人等影響甚大，及被告犯
    罪之動機、目的、手段，其所生危害，且犯後已與被害人己○○、乙○○、戊○○、丙○○、甲○○等人達成和解，並
    其犯罪後坦認罪愆，頗具悔意，又被告所借與各被害人金錢
    及收取重利之金額，且亦未非法暴力討債，所犯就貸與被害
    人個人部分為接續犯，所為分別貸與被害人5人部分為數罪
    併罰關係等一切情狀，分別量處如主文所示之刑，並定其應
    執行刑，及諭知易科罰金之折算標準。末查，被告前未曾因
    故意犯罪受有期徒刑以上刑之宣告，有臺灣高等法院被告前
    案紀錄表1份在卷可按，其因一時疏慮致犯本案犯行，惟被
    告犯後坦承犯行，並有悔意，且已與被害人等人達成和解，
    其經此教訓，當知警惕而無再犯之虞，本院綜核各情，認被
    告所宣告之刑，以暫不執行為適當，併予宣告緩刑2年，以
    啟自新。惟被告守法觀念顯有不足，為使其於緩刑期間內，
    仍深知戒惕，避免緩刑之宣告遭撤銷，且導正其行為與法治
    之觀念，爰併宣告其於緩刑期間內，向指定之政府機關、政
    府機構、行政法人、社區或其他符合公益目的之機構或團體
    ，提供100小時之義務勞務，並依刑法第93條第1項第2款之
    規定，宣告於緩刑期間付保護管束，期能使被告於義務勞務
    過程及保護管束期間，確切明瞭其行為所造成之損害，並培
    養正確法治觀念。至於被告究應向何政府機關、政府機構、
    行政法人、社區或其他符合公益目的之機構或團體提供義務
    勞務，屬執行之問題，應由執行檢察官斟酌全案情節及各政
    府機關、政府機構、行政法人、社區或其他符合公益目的之
    機構或團體之需求，妥為指定，併予敘明（本案犯罪在新法
    施行前，新法施行後，緩刑之宣告，應適用新法第74條之規
    定，最高法院95年第8次刑事庭會議決議7參照）。扣案之借
    款人名冊1份，為被告所有作為登記借款人以犯本案所用之
    物，業據被告供承在卷，爰依法宣告沒收之。
據上論斷，應依刑事訴訟法第299條第1項前段，刑法344條、第
51條第5款、第41條第1項前段、第2項、第74條第1項第1款、第
2項第5款、第93條第1項第2款、第38條第1項第2款，刑法施行法
第1條之1，判決如主文。
中    華    民    國    99    年    1    月    29    日
              刑事第六庭  法  官  戴博誠
以上正本證明與原本無異。
如不服本判決，應於送達後10日內向本院提出上訴狀（須附繕本
），上訴於臺灣高等法院臺中分院。上訴書如未敘述理由，應於
上訴期間屆滿後20日內補提理由書於本院。
                          書記官  林政佑
中    華    民    國    99    年    1    月    29    日
附錄本案所犯法條：
刑法第344條：
乘他人急迫、輕率或無經驗貸以金錢或其他物品，而取得與原本
顯不相當之重利者，處1年以下有期徒刑、拘役或科或併科1千元
以下罰金。
附表一：
┌─┬────┬───────────┐
│編│犯罪事實│      主      文      │
│號│        │                      │
├─┼────┼───────────┤
│一│如附表二│丁○○犯重利罪，處有期│
│  │編號1、2│徒刑貳月，如易科罰金，│
│  │所示。  │以新臺幣壹仟元折算壹日│
│  │        │。扣案之借款人名冊壹份│
│  │        │，沒收。              │
├─┼────┼───────────┤
│二│如附表二│丁○○犯重利罪，處有期│
│  │編號3、4│徒刑月，如易科罰金，│
│  │所示。  │以新臺幣壹仟元折算壹日│
│  │        │。扣案之借款人名冊壹份│
│  │        │，沒收。              │
├─┼────┼───────────┤
│三│如附表二│丁○○犯重利罪，處有期│
│  │編號5、6│徒刑月，如易科罰金，│
│  │所示。  │以新臺幣壹仟元折算壹日│
│  │        │。扣案之借款人名冊壹份│
│  │        │，沒收。              │
├─┼────┼───────────┤
│四│如附表二│丁○○犯重利罪，處有期│
│  │編號7至1│徒刑貳月，如易科罰金，│
│  │2所示。 │以新臺幣壹仟元折算壹日│
│  │        │。扣案之借款人名冊壹份│
│  │        │，沒收。              │
├─┼────┼───────────┤
│五│如附表二│丁○○犯重利罪，處有期│
│  │編號13所│徒刑貳月，如易科罰金，│
│  │示。    │以新臺幣壹仟元折算壹日│
│  │        │。扣案之借款人名冊壹份│
│  │        │，沒收。              │
└─┴────┴───────────┘
附表二：
┌──┬───┬─────┬────┬───────┬────────┬──────────┐
│編號│借款人│借款時間（│借貸金額│借款人交付被告│ 利息計算之方式 │      借款原因      │
│    │      │民國）    │（新臺幣│供擔保之證件或│                │                    │
│    │      │          │）      │簽發之票據    │                │                    │
├──┼───┼─────┼────┼───────┼────────┼──────────┤
│1   │己○○│97年11月30│10萬元  │面額5萬元之支 │每萬元每月利息90│兌現票據，個人有急用│
│    │      │日        │        │票各1張，並提 │0元（500元部分係│。                  │
│    │      │          │        │供身分證正本予│以倉棧費名義收取│                    │
│    │      │          │        │用。          │）。借款時預扣利│                    │
│    │      │          │        │              │息4000元，實拿9 │                    │
│    │      │          │        │              │萬6000元。      │                    │
├──┼───┼─────┼────┼───────┼────────┼──────────┤
│2   │己○○│98年1月3日│8萬元   │面額8萬元之支 │每萬元每月利息90│兌現票據，個人有急用│
│    │      │          │        │票1張，並提供 │0元（500元部分係│。                  │
│    │      │          │        │身分證正本予被│以倉棧費名義收取│                    │
│    │      │          │        │告供作擔保之用│）。借款時預扣利│                    │
│    │      │          │        │。            │息3200元，實拿7 │                    │
│    │      │          │        │              │萬6800元。      │                    │
├──┼───┼─────┼────┼───────┼────────┼──────────┤
│3   │乙○○│97年7月10 │18萬元  │面額9萬元之支 │每萬元每月利息10│所經營之事業經濟有困│
│    │      │日        │        │票各1張。     │50元。借款時預扣│難，無法支付款項，急│
│    │      │          │        │              │利息1萬8900元， │需用錢。            │
│    │      │          │        │              │實拿16萬1100元。│                    │
├──┼───┼─────┼────┼───────┼────────┼──────────┤
│4   │乙○○│97年10月1 │18萬元  │面額8萬元、10 │每萬元每月利息15│所經營之事業經濟有困│
│    │      │日        │        │萬元之支票各1 │00元。借款時預扣│難，無法支付款項，急│
│    │      │          │        │張。          │利息2萬7000元， │需用錢。            │
│    │      │          │        │              │實拿15萬3000元。│                    │
├──┼───┼─────┼────┼───────┼────────┼──────────┤
│5   │戊○○│97年8月5日│22萬元  │面額12萬元、10│每萬元每月利息15│所經營之事業經濟有困│
│    │      │          │        │萬元之支票各1 │00元。借款時預扣│難，無法支付款項，急│
│    │      │          │        │張。          │利息33000元，實 │需用錢。            │
│    │      │          │        │              │拿187000元。    │                    │
├──┼───┼─────┼────┼───────┼────────┼──────────┤
│6   │戊○○│97年9月1日│13萬5000│面額8萬元、5  │每萬元每月利息15│所經營之事業經濟有困│
│    │      │          │元      │萬5000元之支票│00元。借款時預扣│難，無法支付款項，急│
│    │      │          │        │各1張。       │利息2萬250元，實│需用錢。            │
│    │      │          │        │              │拿11萬4750元。  │                    │
├──┼───┼─────┼────┼───────┼────────┼──────────┤
│7   │丙○○│98年1月13 │5萬元   │面額5萬元之支 │每萬元每月利息90│個人有急用。        │
│    │      │日        │        │票1張。       │0元。借款時預扣 │                    │
│    │      │          │        │              │利息4500元，實拿│                    │
│    │      │          │        │              │4萬5500元。     │                    │
├──┼───┼─────┼────┼───────┼────────┼──────────┤
│8   │丙○○│98年1月19 │4萬元   │面額4萬元之支 │每萬元每月利息90│個人有急用。        │
│    │      │日        │        │票1張。       │0元。借款時預扣 │                    │
│    │      │          │        │              │利息3600元，實  │                    │
│    │      │          │        │              │拿3萬6400元。   │                    │
├──┼───┼─────┼────┼───────┼────────┼──────────┤
│9   │丙○○│98年1月23 │3萬元   │面額3萬元之支 │每萬元每月利息90│個人有急用。        │
│    │      │日        │        │票1張。       │0元。借款時預扣 │                    │
│    │      │          │        │              │利息2700元，實拿│                    │
│    │      │          │        │              │2萬7300元。     │                    │
├──┼───┼─────┼────┼───────┼────────┼──────────┤
│10  │丙○○│98年2月10 │5萬元   │面額5萬元之支 │每萬元每月利息15│個人有急用。        │
│    │      │日        │        │票1張。       │00元。借款時預扣│                    │
│    │      │          │        │              │利息7500元，實拿│                    │
│    │      │          │        │              │4萬2500元。     │                    │
├──┼───┼─────┼────┼───────┼────────┼──────────┤
│11  │丙○○│98年2月17 │5萬元   │面額5萬元之支 │每萬元每月利息15│個人有急用。        │
│    │      │日        │        │票1張。       │00元。借款時預扣│                    │
│    │      │          │        │              │利息7500元，實拿│                    │
│    │      │          │        │              │4萬2500元。     │                    │
├──┼───┼─────┼────┼───────┼────────┼──────────┤
│12  │丙○○│98年2月24 │5萬元   │面額5萬元之支 │每萬元每月利息15│個人有急用。        │
│    │      │日        │        │票1張。       │00元。借款時預扣│                    │
│    │      │          │        │              │利息7500元，實拿│                    │
│    │      │          │        │              │4萬2500元。     │                    │
├──┼───┼─────┼────┼───────┼────────┼──────────┤
│13  │甲○○│98年1月23 │16萬元  │身分證影本、行│每萬元每月利息90│個人有急用。        │
│    │      │日        │        │照正本各1張。 │0元（500元部分係│                    │
│    │      │          │        │              │以倉棧費名義收取│                    │
│    │      │          │        │              │）。借款時預扣利│                    │
│    │      │          │        │              │息6400元，實拿15│                    │
│    │      │          │        │              │萬3600元。      │                    │
└──┴───┴─────┴────┴───────┴────────┴──────────┘

司法院資訊處製作；財團法人民間司法改革基金會備份。
